【裁判字號】    98,上訴,1361
【裁判日期】    980930
【裁判案由】    妨害自由
【裁判全文】
臺灣高等法院刑事判決                98年度上訴字第1361號
上  訴  人  臺灣宜蘭地方法院檢察署檢察官
被      告  丙○○
選任辯護人  李蒼棟律師
被      告  己○○
上列上訴人因被告妨害自由等案件，不服臺灣宜蘭地方法院97年
度易字第614 號，中華民國98年2 月26日第一審判決（起訴案號
：臺灣宜蘭地方法院檢察署96年度偵字第1198號、第2925號），
提起上訴，本院判決如下：
    主  文
原判決關於丙○○、己○○被訴強制罪無罪部分撤銷。
丙○○共同犯強制罪，處有期徒刑肆月，如易科罰金，以新臺幣
壹仟元折算壹日；減為有期徒刑貳月，如易科罰金，以新臺幣壹
仟元折算壹日。
己○○共同犯強制罪，處有期徒刑貳月，如易科罰金，以新臺幣
壹仟元折算壹日；減為有期徒刑壹月，如易科罰金，以新臺幣壹
仟元折算壹日。
其他上訴駁回。
丙○○上述撤銷改判部分與上訴駁回部分所處之刑，應執行有期
徒刑捌月，如易科罰金，以銀元參佰元即新臺幣玖佰元折算壹日
。
    事  實
一、丙○○因甲○○與庚○○積欠其債務新臺幣（下同）74萬元
    未清償，遂與己○○及另2名不詳姓名年籍之成年男子，共
    同基於以強暴脅迫妨害人行使權利及使人行無義務之事之犯
    意聯絡，先由丙○○於民國96年3月5日上午7時50分許，在
    宜蘭縣冬山鄉○○○○道天公廟旁之河堤道路，利用其所駕
    駛之車號7420-FM號自小客車，強行阻擋於甲○○駕駛之自
    小客車前方，致甲○○無法駕車前行，並威喝甲○○以電話
    聯絡庚○○立即前來處理欠款之事，而己○○與該2名不詳
    姓名年籍成年男子，隨後駕駛車號CH-2495號自小客車及車
    號8D-6611號自小客車趕抵該處，由己○○將車號CH-2495號
    自小客車擋在甲○○所駕駛之自小客車後方，丙○○、己○○及另2名不詳姓名之男子則站在甲○○駕駛之自小客車車
    門旁，喝令被害人甲○○下車，持續妨害其行動之權利，而
    庚○○於接獲甲○○電話後，旋即與甲○○之夫辛○○聯絡
    ，於同日上午8時40分許，偕同辛○○一同趕至現場，辛○○央求丙○○讓甲○○先行離去，債務之事可待晚上再談，
    惟丙○○等人竟不予理會，丙○○並承前共同以強暴脅迫妨
    害人行使權利及使人行無義務之事之犯意聯絡，持續向辛○○表示如辛○○不立即簽發74萬元之本票，辛○○、甲○○
    及庚○○等人即不得離去，致使辛○○雖知其並未積欠丙○○債務，然為求自己及甲○○、庚○○脫身，迫不得已，乃
    簽發面額74萬元之本票，並出具借據1張交予丙○○而行無
    義務之事後，丙○○等人始讓甲○○、辛○○及庚○○離去
    。
二、案經宜蘭縣政府警察局礁溪分局報請臺灣宜蘭地方法院檢察
    署檢察官偵查起訴。
     理  由
甲、被告丙○○、己○○被訴強制罪有罪部分
壹、證據能力之說明：
一、按被告以外之人於審判外之陳述，經當事人於審判程序同意
    作為證據，法院審酌該言詞陳述或書面陳述作成時之情況，
    認為適當者，亦得為證據。當事人、代理人或辯護人於法院
    調查證據時，知有第159條第1項不得為證據之情形，而未於
    言詞辯論終結前聲明異議者，視為有前項之同意。刑事訴訟
    法第159條之5定有明文。
二、被告丙○○及其辯護人與被告己○○對於甲○○、庚○○、
    辛○○等人於審判外之陳述之證據能力，於本院審判期日均
    表示無意見，迄於言詞辯論終結前亦未聲明異議（見本院98
    年9月16日審判筆錄），本院審酌甲○○、庚○○、辛○○
    等人陳述作成時之情況，認無取證程序違法及證明力明顯偏
    低之瑕疵，以之作為證據，應屬適當，揆諸前揭規定，認有
    證據能力。
貳、得心證及論罪科刑之理由
一、訊據被告丙○○、己○○二人於本院審判期日對上開犯罪事
    實均為認罪之陳述，其等犯罪行為並經證人甲○○、庚○○
    、辛○○於警詢及接受檢察事務官偵訊時指證在案（見宜蘭
    縣政府警察局礁溪分局警卷第9頁、第10頁、第16頁至第18
    頁、第21頁至第24頁、偵字第2959號偵查卷第12頁至第14頁
    之96年9月5日訊問筆錄），被告丙○○、己○○自白核與事
    實相符，本件事證明確，被告丙○○、己○○犯行應堪認定
    。
二、核被告丙○○、己○○所為，係犯刑法第304條第1項之強制
    罪，其二人與事實欄所示之2名姓名年籍不詳之成年男子有
    犯意聯絡，行為分擔實行，為共同正犯。被告丙○○、己○○與該2名姓名年籍不詳之成年男子以一共同持續強暴脅迫
    行為，妨害甲○○、庚○○、辛○○之行動權利並使辛○○
    行無義務之簽發本票與借據之事，分別侵害甲○○、庚○○
    、辛○○之個人法益，為同種想像競合犯，仍以共犯強制罪
    論處。原審未詳予勾稽不利於被告之事證，以證人庚○○、
    辛○○於原審作證時，未能具體指出被告丙○○、己○○二
    人係以何種強暴脅迫方式妨害其等意思決定自由，對被告丙○○、己○○被訴強制罪部分遽為無罪之諭知，其認事用法
    容有未洽，檢察官提起上訴，請求撤銷改判被告2人有罪，
    為有理由，爰由本院就此部分予以撤銷改判。
三、爰審酌被告丙○○、己○○犯罪動機、目的、情節、對被害
    人自由法益損害程度及其等犯罪後坦承犯行之態度，兼衡被
    告2人於本件犯罪之主從地位等一切情狀，依序量處有期徒
    刑4月、2月，並均諭知如易科罰金以1千元折算1日，以資警
    惕。被告丙○○、己○○犯罪時間係於96年4月24日以前，
    符合中華民國96年罪犯減刑條例第2條第1項第3款所定減刑
    要件，各減其宣告刑二分之一，並諭知如易科罰金之折算標
    準。
乙、被告丙○○重利有罪，檢察官上訴不合法部分
一、按不服地方法院之第一審判決而上訴者，應向管轄第二審之
    高等法院為之。上訴書狀應敘述具體理由。上訴書狀未敘述
    上訴理由者，應於上訴期間屆滿後二十日內補提理由書於原
    審法院，逾期未補提者，原審法院應定期間先命補正。第二
    審法院認為上訴書狀未敘述理由或上訴有第362條前段之情
    形者，應以判決駁回之。但其情形可以補正而未經原審法院
    命其補正者，審判長應定期間先命補正。刑事訴訟法第361
    條、第367條，分別定有明文。所謂不服第一審判決之具體
    理由，必係依據卷內既有訴訟資料或提出新事證，指摘或表
    明第一審判決有何採證認事、用法或量刑等足以影響判決本
    旨之不當或違法，而構成應予撤銷之具體事由，始克當之（
    例如：依憑證據法則具體指出所採證據何以不具證據能力，
    或依憑卷證資料，明確指出所為證據證明力之判斷如何違背
    經驗、論理法則）；倘僅泛言原判決認定事實錯誤、違背法
    令、量刑失之過重或輕縱，而未依上揭意旨指出具體事由，
    或形式上雖已指出具體事由，然該事由縱使屬實，亦不足以
    認為原判決有何不當或違法者，如對於不具有調查必要性之
    證據，法院未依聲請調查亦未說明理由，或援用證據不當，
    但除去該證據仍應為同一事實之認定，皆難謂係具體理由，
    俾與第二審上訴制度旨在請求第二審法院撤銷、變更第一審
    不當或違法之判決，以實現個案救濟之立法目的相契合，並
    節制濫行上訴，此有最高法院97年度臺上字第892號判決足
    資參照。是以上訴人之上訴書狀或補提之上訴理由書，雖有
    敘述上訴理由，惟並未具體敘述第一審判決有上述違法、不
    當情形，即與未敘述具體理由無異，其所為上訴，即不符合
    上訴之法定要件。
二、檢察官上訴意旨略稱被告丙○○有4次重利犯行，原審宣告
    各處有期徒刑4月、4月、3月、3月，於減其宣告刑二分之一
    後，定應執行有期徒刑7月，准以銀元300元即新臺幣900元
    折算1日易科罰金，似有違誤。
三、經查：
（一）本件原審係認定被告丙○○於95年2月18日下午1時許，趁
      需款孔急之乙○○○急迫輕率，在宜蘭縣礁溪鄉○○○路
      132號乙○○○住處，貸予乙○○○20,000元，言明利息
      以10日為1期，每期利息為4,000元，乙○○○並提供身分
      證及簽發本票供作擔保，以取得與原本顯不相當之重利（
      月利率達60%），嗣乙○○○給付利息達72,000元後始清
      償完畢。丙○○又趁甲○○與庚○○急迫輕率，先於95年
      8月30日下午，在五結鄉○○路○段751號全家便利商店前
      ，貸予甲○○與庚○○340,000元，並於交付金錢時，預
      扣第一期之利息40,000元；又於95年8月31日，在前開五
      結鄉○○路全家便利商店前，接續貸予甲○○及庚○○
      400,000元，並於交付金錢時，預扣第一期之利息40,000
      元。言明此2次借款之利息係以10日為一期，本金共740,
      000元之每期利息為74,000元，以取得與原本顯不相當之
      重利（月利率達30%）。嗣甲○○與林蓓給付利息達888,0
      00元後未再支付利息，亦未清償所借本金。丙○○復對戊○○自稱「劉代書」，並自95年9月或10月間某日，趁戊○○急迫輕率，分別貸予戊○○20,000元2次。第1次預扣
      利息為4,000元，第2次預扣利息為3,000元，言明利息以
      10日為1期，第1次每期利息為4,000元、第2次每期利息為
      3,000元，以取得與原本顯不相當之重利（月利率達60%、
      45%）；嗣戊○○託人將借款本金悉數還清，除預扣利息
      外未支付其他利息。丙○○於96年2月（起訴書誤植為1月
      ）間某日，趁丁○○急迫輕率，貸予丁○○100,000元，
      言明以10日為一期，每期收取利息10分，並於交付金錢予
      丁○○時，先預扣第一期之利息10,000元，丁○○並提供
      其夫黃啟蔚簽發面額為100,000元之支票作為擔保，以取
      得與原本顯不相當之重利（月利率達30%），嗣丁○○支
      付3期利息共20,000元後即逃避不知去向，並未清償本金
      。
（二）原審以被告丙○○4 次重利犯行，犯意各別，行為互異，
      應分論併罰。而被告丙○○於95年2月18日下午1時許，放
      款予乙○○○向其收取重利後，刑法業於94年2月2日修正
      公布，於95年7月1日施行，被告該部分犯行，依修正後之
      刑法第2條第1項為以下之「從舊從新」比較：（1）修正
      後刑法第33條第5款規定，就罰金刑之下限有所提高，修
      正後之規定並未較有利於被告丙○○。（2）被告丙○○
      為上述重利犯罪時，刑法第41條第1項前段規定：「犯最
      重本刑為5年以下有期徒刑以下之刑之罪，而受6個月以下
      有期徒刑或拘役之宣告，因身體、教育、職業、家庭之關
      係或其他正當事由，執行顯有困難者，得以1元以上3元以
      下折算1日，易科罰金。」以被告行為當時之易科罰金折
      算標準，依修正前罰金罰鍰提高標準條例第2條前段（現
      已廢止）規定，就其原定數額提高為100倍折算1日，則
      本件被告行為時之易科罰金折算標準，應以銀元100元、
      200元、300元折算1日，經折算為新臺幣後，應以新臺幣
      300元、600元、900元折算為1日。95年7月1日修正公布施
      行之刑法第41條第1項前段則規定：「犯最重本刑為5年以
      下有期徒刑以下之刑之罪，而受6個月以下有期徒刑或拘
      役之宣告者，得以新臺幣1,000元、2,000元或3,000元折
      算1日，易科罰金。」比較修正前後之易科罰金折算標準
      ，修正後之規定，並非較有利於被告丙○○（原審誤植為
      結果並無不同），則仍應依刑法第2條第1項前段，適用修
      正前刑法第41條第1項前段規定，定其折算標準。（3）被
      告丙○○為前述重利犯行時之刑法第51條第5款規定：「
      宣告多數有期徒刑者，於各刑中之最長期以上，各刑合併
      之刑期以下，定其刑期。但不得逾20年。」修正刑法第51
      條第5款則規定：「宣告多數有期徒刑者，於各刑中之最
      長期以上，各刑合併之刑期以下，定其刑期。但不得逾30
      年。」比較結果，修正後刑法並非較有利於被告丙○○，
      依刑法第2條第1項前段之規定，應就本件被告丙○○所犯
      4次重利犯行，分別宣告刑期後，再整體依修正前之規定
      ，定其應執行刑。
（三）按95年7月1日刑法修正施行前犯併合處罰數罪中之一罪，
      且該數罪均符合第41條第1項得易科罰金之規定者，適用
      修正前刑法第41條第2項規定，刑法施行法第3條之1第3項
      定有明文；而修正前刑法第41條第2項規定：併合處罰之
      數罪，均有前項情形，其應執行之刑逾6月者，亦同。本
      件被告丙○○其中於95年2月18日所為之重利犯行，係於
      95年7月1日刑法修正施行前犯之，此部分經原審諭知有期
      徒刑4月刑罰，而被告其餘3次重利罪行，係於95年7月1日
      後犯之，經原審宣告有期徒刑4月、3月、3月之刑罰，以
      上罪刑並依中華民國96年罪犯減刑條例第2條第1項第3款
      規定減其宣告刑二分之一，均符合修正前後刑法第41條第
      1項得易科罰金之規定，揆諸刑法施行法第3條之1第3項規
      定，就被告丙○○所犯各罪經減刑後之刑期及所定執行刑
      ，應適用修正前刑法第41條第2項規定，得以易科罰金，
      原審對於被告之應執行刑准予易科罰金並整體適用修正前
      刑法第41第1項前段規定，諭知如易科罰金以銀元300元即
      新臺幣900元折算1日，其法律適用並無違誤。
（四）檢察官疏未注意刑法施行法第3條之1第3項規定，於上訴
      意旨空泛指原審對於被告丙○○所犯重利罪之應執行刑有
      期徒刑7月，准以銀元300元即新臺幣900元折算1日，似有
      違誤，而未依據卷內既有訴訟資料或提出新事證，指摘或
      表明第一審判決有何採證認事、用法或量刑等足以影響判
      決本旨之不當或違法之處，檢察官此部分上訴，因明顯牴
      觸法律，顯難認為已備具體理由，依首揭說明，即不合上
      訴之法定要件，應予駁回。
四、被告丙○○所犯4件重利罪經原審諭知罪刑在案，並為本院
    以上訴不合法而駁回檢察官之上訴，被告所犯重利罪其中一
    罪係於95年7月1日刑法修正施行前犯之，經比較修前後刑法
    第51條第5款、第41條第1項規定，以適用修正前規定，對被
    告丙○○較為有利（詳見前述說明），爰由本院就撤銷改判
    被告丙○○強制罪有罪部分與上訴駁回部分所處之刑，依修
    正前刑法第51條第5款，更定應執行刑，並依修正前刑法第
    41條第1項前段、廢止前罰金罰鍰提高標準條例第2條規定，
    諭知如易科罰金之折算標準，如主文所示。
據上論斷，應依刑事訴訟法第369條第1項前段、第364條、第299
條第1項、第367條前段，刑法第2條第1項、第28條、第304條第1
項、第55條、第41條第1項前段、修正前刑法第41條第1項前段、
第2項、第51條第5款，廢止前罰金罰鍰提高標準條例第2條，現
行法規所定貨幣單位折算新臺幣條例第2條，刑法施行法第1條之
1第1項、第2項前段、第3條之1第3項，中華民國96年罪犯減刑條
例第2條第1項第3款、第7條、第11條，判決如主文。
本案經檢察官繆卓然到庭執行職務。
中    華    民    國    98    年    9     月    30    日
                  刑事第十三庭  審判長法  官   曾德水
                                      法  官   崔玲琦
                                      法  官   陳恆寬
以上正本證明與原本無異。
不得上訴。
                                      書記官   黃家麟
中    華    民    國    98    年    10    月    2     日
附錄：本案論罪科刑法條全文
刑法第304條
以強暴、脅迫使人行無義務之事或妨害人行使權利者，處3年以
下有期徒刑、拘役或3百元以下罰金。
前項之未遂犯罰之。
第344條
乘他人急迫、輕率或無經驗貸以金錢或其他物品，而取得與原本
顯不相當之重利者，處1年以下有期徒刑、拘役或科或併科1千元
以下罰金。


司法院資訊處製作；財團法人民間司法改革基金會備份。
